【裁判字號】    98,簡,480
【裁判日期】    990331
【裁判案由】    消防法
【裁判全文】
臺北高等行政法院判決
                                       98年度簡字第480號
原      告  天外天大廈管理委員會
代  表  人  甲○○
被      告  臺北縣政府
代  表  人  乙○○（縣長）住同.
上列當事人間消防法事件，原告不服內政部中華民國98年6月25
日台內訴字第0980089569號訴願決定，提起行政訴訟，本院判決
如下：
    主  文
原告之訴駁回。
訴訟費用由原告負擔。
    事實及理由
一、程序事項：
  (一)按司法院於92年9月17日以（92）院台廳行一字第23681號令
    ，略以依行政訴訟法第229條第2項之規定，將同條第1項之
    簡易案件金額（價額）提高為20萬元，並於93年1月1日實施
    。本件原告係因不服被告分別於98年3月3日以北府消預字第
    0980008480號（以下簡稱被告98年3月3日裁處書）、98年3
    月6日以北府消預字第0980009092號（以下簡稱被告98年3月
    6日裁處書）、98年3月31日以北府消預字第0980012716號裁
    處書（以下簡稱被告98年3月31日裁處書）課處原告罰鍰各
    計新台幣（下同）12,000元、24,000元及30,000元，共計
    66,000元而涉訟，依行政訴訟法第229條第1項第2款規定，
    應依簡易訴訟程序進行之，並不經言詞辯論為判決，合先敘
    明。
  (二)次按行政訴訟法第4條第1項規定：人民因中央或地方機關之
    違法行政處分，認為損害其權利或法律上之利益，經依訴願
    法提起訴願而不服其決定者，得向高等行政法院提起撤銷訴
    訟。而此所謂行政處分，依訴願法第3條第1項規定係指中央
    或地方機關就公法上具體事件所為之決定或其他公權力措施
    而對外直接發生法律效果之單方行政行為而言。又按「行政
    訴訟原以官署之處分為標的倘事實上原處分已不存在則原告
    之訴因訴訟標的之消滅即應予以駁回。」，行政法院（現改
    制為最高行政法院）27年判字第28號著有判例可稽。是以，
    人民向高等行政法院提起撤銷訴訟，自應以行政處分存在為
    其前提要件，如行政處分業經原處分機關自行撤銷而不存在
    ，自不得提起撤銷訴訟，故如人民逕行對之提起撤銷訴訟，
    應認起訴不備其他要件，依行政訴訟法第107條第1項第10款
    規定予以駁回之。
  (三)緣原告係坐落於臺北縣汐止市○○街150巷20號「天外天大
    廈」（以下簡稱系爭場所）之管理權人，依各類場所消防安
    全設備設置標準第12條規定，該場所係屬消防法第6條規定
    依法令應有消防安全設備之建築物。迨97年9月9日，被告所
    屬消防局第六大隊汐止安檢小組（以下簡稱汐止安檢小組）
    赴系爭場所檢查消防安全設備，發現該場所有火警自動警報
    設備等多項消防安全設備不合規定，隨即開立「臺北縣政府
    消防局消防安全檢（複）查不合規定限期改善通知單」（以
    下簡稱限改單），並定於97年10月9日至該場所複查，如逾
    期不改善或複查不合格，將依消防法第37條第1項規定處罰
    。原告嗣於97年10月6日出具違反消防法案件改善計畫書，
    申請展延限改單期限，被告所屬消防局旋於97年10月13日以
    北消預字第0970034120號書函（以下簡稱被告97年10月13日
    函）同意展延限改單期限至97年12月9日。惟汐止安檢小組
    嗣分別於97年12月9日、98年2月5日及98年3月10日至系爭場
    所複查結果，發現仍未改善，被告乃據以分別開立98年3月3
    日、98年3月6日、98年3月31日裁處書，分別課處原告罰鍰
    12,000元、24,000元及30,000元。原告於98年4月14日提起
    訴願，被告經考量消防法第37條第1項後段「經處罰鍰後仍
    不改善者，得連續處罰．．．」規定之意旨，係藉由處罰以
    達改善之目的，然系爭98年3月6日及98年3月31日裁處書，
    顯不符上開規定意旨，遂於98年5月5日以北府消預字第
    0980017766號函（以下簡稱被告98年5月5日函）撤銷前開2
    件裁處書。
  (四)第以系爭98年3月6日及98年3月31日裁處書，既經被告以98
    年5月5日函，依訴願法第58條第2項規定，自行予以撤銷而
    不復存在，並經內政部98年6月25日台內訴字第0980089569
    號訴願決定「其餘部分（即系爭98年3月6日及98年3月31日
    裁處書）之訴願不受理」予以確定在案，則原告對業經撤銷
    而不存在之98年3月6日及98年3月31日裁處書提起本件撤銷
    訴訟，核與首揭法條規定及判例意旨未合，應認該部分訴訟
    之起訴不備其他要件，應予駁回。又本件關於98年3月6日及
    98年3月31日裁處書部分之訴訟既不合法，其實體上之主張
    ，即無庸再予審究，附此述明。
二、事實概要：緣原告係系爭場所（即天外天集合大廈）之管理
    權人，依各類場所消防安全設備設置標準第12條規定，該場
    所屬消防法第6條規定依法令應有消防安全設備之建築物。
    經汐止安檢小組於97年9月9日赴系爭場所檢查消防安全設備
    ，發現該場所有多項消防安全設備不合規定，即開立「限改
    單」，定於97年10月9日至該場所複查，如逾期不改善或複
    查不合格，將依消防法第37條第1項規定處罰。經原告於97
    年10月6日申請展延限改單期限，消防局遂同意展延限改單
    期限至97年12月9日。嗣97年12月19日汐止安檢小組前往系
    爭場所複查，發現仍未改善，該安檢小組即開立舉發違反消
    防法案件通知單，再限原告於98年1月19日前改善完畢，逾
    期仍不改善，依消防法第37條第1項規定連續處罰。被告並
    依據上述違規事實，認系爭場所涉有違反消防法第6條規定
    之情事，乃依同法第37條第1項規定，以98年3月3日裁處書
    處原告罰鍰12,000元。嗣98年2月5日汐止安檢小組再次前往
    系爭場所複查，發現仍未改善，復開立舉發違反消防法案件
    通知單，再限原告於98年3月5日前改善完畢，被告復依據上
    述違規事實，以98年3月6日裁處書課處原告罰鍰24,000元。
    嗣98年3月10日汐止安檢小組賡續前往系爭場所複查，發現
    猶未改善，乃再開立舉發違反消防法案件通知單，再限原告
    於98年4月10日前改善完畢，被告亦再依上述違規事實，以
    98年3月31日裁處書課處原告罰鍰30,000元。原告不服，提
    起訴願，經訴願決定「關於原處分機關98年3月3日北府消預
    字第0980008480號裁處書部分之訴願駁回。其餘部分之訴願
    不受理。」，原告仍不服，遂向本院提起行政訴訟。
三、本件原告主張：因臺北縣政府負責相關業務之公務員廢弛職
    務，致系爭大廈自81年建造迄今尚未接通自來水使用，亦無
    法完成消防安全設備各項檢測；又其為系爭場所第9屆管理
    委員會，任期係自97年11月起至98年11月止，惟從未受有交
    接完成各項消防安全設備及接收各項消防安全檢測文件；原
    告並屢次提出申請，請求被告依公寓大廈管理條例第57條第
    1項及第2項等規定，通知起造人會同移交消防設施，均遭被
    告置之不理，是本件被告以原告違反消防法第6條規定而以
    原處分裁處原告罰鍰，實難昭折服；並聲明求為判決撤銷訴
    願決定及原處分。
四、被告則以：
  (一)按消防法第2條、第6條及第37條第1項分別規定：「管理權
    人係指依法令或契約對各該場所有實際支配管理權者；其屬
    法人者，為其負責人」、「下列場所之管理權人應設置並維
    護其消防安全設備：一、依法令應有消防安全設備之建築物
    。．．．直轄市、縣（市）消防機關得依前項場所之危險程
    度，分類列管檢查；經檢查不合規定者，應即通知限期改善
    ，並予複查。第一項各類場所消防安全設備設置標準，由中
    央主管機關定之。」、「違反第6條第1項消防安全設備設置
    、維護之規定．．．經通知限期改善，逾期不改善或複查不
    合規定者，處其管理權人新臺幣六千元以上三萬元以下罰鍰
    ；經處罰鍰後仍不改善者，得連續處罰．．．。」。次按各
    類場所消防安全設備設置標準第1條、第12條第2項第7款（
    按：被告誤植為12條第4款）分別規定：「本標準依消防法
    （以下簡稱本法）第6條第3項規定訂定之。」、「各類場所
    按用途分類如左：．．．二、乙類場所：（七）集合住宅、
    寄宿舍。．．．」。又按各級消防主管機關辦理消防安全檢
    查違反案件處理注意事項表（以下簡稱注意事項表）一規定
    ，嚴重違規處分金額第3次之罰鍰為30,000元。再本件系爭
    場所（即天外天大廈集合住宅），依各類場所消防安全設備
    設置標準第12條規定，係以乙類場所列管，應逕行消防安全
    檢查，均合先敘明。
  (二)且按公寓大廈管理條例第36條規定「管理委員會職務如下：
    ．．．二、共有及共用部分之清潔、維護、修繕及一般改良
    。．．．十二、依規定應由管理委員會申報之公共安全檢查
    與消防安全設備檢修之申報及改善之執行。．．．」。查系
    爭場所既已成立管理委員會，即應依上開條例之規定，逕行
    消防安全設備檢修申報及改善。原告雖主張「17年來都沒有
    自來水可飲用，可檢測消防設備」云云，然未見原告於此時
    間內向各主管單位報請處理，迄98年1月12始填具被告之「
    縣長與民有約」案件申請表向被告申請協助處理相關設備或
    設施缺失改善，並經被告所屬工務局於98年3月26日函覆說
    明原告所坐落社區之主要供水管線己設置完妥，可逕向自來
    水公司申請接管，是原告身為場所管理權人，自不能免於未
    依法積極處理之責。另原告主張因無自來水水源，無法檢測
    消防安全設備云云一節。惟查，除自來水供水問題外，系爭
    場所之消防安全設備中和供水系統無關之火警自動警報設備
    ，亦遲未改善，管理權人自不得卸責，是原告之主張，尚不
    能為免罰之理由。是以，被告依消防法第37條第1項以98年3
    月3日、98年3月6日、98年3月31日裁處書分別課處原告罰鍰
    ，各計12,000元、24,000元、30,000元罰鍰，並非於法無據
    。
  (三)況被告消防局多次至系爭場所逕行消防安全檢查，然原告除
    不配合檢查外，亦不提供管理權人（即原告）資料，且於97
    年12月19日及98年2月5日汐止安檢小組前往系爭場所檢查時
    ，復拒於收受舉發違反消防法案件通知單者簽章欄位簽收，
    致被告消防局於開立處分書前之個資查證工作較一般案件廢
    時。嗣原告於98年4月14日提起訴願，被告經考量消防法第
    37條第1項後段「經處罰鍰後仍不改善者，得連續處罰．．
    ．」之規定，係藉由處罰以達改善之目的，惟被告所開立之
    98年3月6日及98年3月31日裁處書，顯與上開規定不符，遂
    以98年5月5日函同意撤銷前開2件裁處書，併此指明；並聲
    明求為判決駁回原告之訴。
五、本件原告對已撤銷之被告98年3月6日及98年3月31日裁處書
    提起撤銷訴訟，應認該部分之起訴不備其他要件，應予駁回
    ，已如上述，茲再就被告98年3月3日裁處書部分予以闡述論
    之如下。經查：
  (一)按「管理權人係指依法令或契約對各該場所有實際支配管理
    權者；其屬法人者，為其負責人」、「下列場所之管理權人
    應設置並維護其消防安全設備：一、依法令應有消防安全設
    備之建築物。．．．直轄市、縣（市）消防機關得依前項場
    所之危險程度，分類列管檢查；經檢查不合規定者，應即通
    知限期改善，並予複查。第一項各類場所消防安全設備設置
    標準，由中央主管機關定之。」、「違反第6條第1項消防安
    全設備設置、維護之規定．．．經通知限期改善，逾期不改
    善或複查不合規定者，處其管理權人新臺幣六千元以上三萬
    元以下罰鍰；經處罰鍰後仍不改善者，得連續處罰．．．。
    」，消防法第2條、第6條及第37條第1項分別定有明文。次
    按各類場所消防安全設備設置標準第1條、第12條第2項第7
    款亦分別著有規定：「本標準依消防法（以下簡稱本法）第
    6條第3項規定訂定之。」、「各類場所按用途分類如左：．
    ．．二、乙類場所：（七）集合住宅、寄宿舍。．．．」。
    又按「管理委員會職務如下：．．．二、共有及共用部分之
    清潔、維護、修繕及一般改良。．．．十二、依規定應由管
    理委員會申報之公共安全檢查與消防安全設備檢修之申報及
    改善之執行。．．．」，復為公寓大廈管理條例第36條所規
    定。
  (二)本件原告雖主張因臺北縣政府負責相關業務之公務員廢弛職
    務，致系爭大廈自81年建造迄今尚未接通自來水使用，亦無
    法完成消防安全設備各項檢測；又伊為系爭場所第9屆管理
    委員會，任期係自97年11月起至98年11月止，惟從未受有交
    接完成各項消防安全設備及接收各項消防安全檢測文件，且
    屢次提出申請，請求被告依公寓大廈管理條例第57條第1項
    及第2項等規定，通知起造人會同移交消防設施，均遭被告
    置之不理云云。惟查本件系爭場所（即天外天大廈集合住宅
    ），依各類場所消防安全設備設置標準第12條規定，係以乙
    類場所列管，應由管理權人（即原告）逕行應設置並維護其
    消防安全設備。然系爭場所經被告消防局汐止安檢小組，於
    97年9月9日檢查消防安全設備結果，發現其不合規定尚待改
    善者，計有下列各項：一、室內消防栓設備，幫浦組件故障
    ，水壓不足。二、泡沫滅火設備，幫浦組件故障，原液量不
    足或變質。三、火警自動警報設備，授信總機故障，探測器
    損壞或拆除。四、消防專用蓄水池，幫浦組件故障，有汐止
    安檢小組97年9月9日開立之「限改單」等影本各1份附於原
    處分卷可稽。
  (三)經核系爭場所上開情形，業已無法達成消防法所要求系爭場
    所應設置消防安全設備，係為預防火災、搶救災害及緊急救
    護，以維護公共安全，確保人民生命財產之目的，以原告既
    依法有應設置並維護系爭場所消防安全設備之義務此點觀之
    ，其有未依法履行義務之事實，堪以認定。是原告既有上開
    違反消防法之情事，汐止安檢小組限原告於97年10月9日前
    改善完畢，經原告於97年10月6日申請展延限改單期限，消
    防局亦同意展延限改單期限，迨97年12月9日再至赴現場實
    施複查勘驗結果，發現上述消防安全設備不符規定之項目仍
    未予以改善完畢，乃再開立舉發違反消防法案件通知單予以
    舉發，所為裁量尚無與法律授權之目的相違或出於不相關事
    項考量之裁量濫用，亦無消極不行使裁量權之裁量怠惰情事
    ，於法即要無不合。且衡酌本件全案情節，系爭場所不合規
    定之事項已達嚴重違規之程度，故被告98年3月3日裁處書，
    所為課處原告12,000元之罰鍰決定，尚無過當可言。
  (四)至原告所稱「17年來都沒有自來水可飲用，可檢測消防設備
    」一節。經查，原告迄至98年1月12日時止，始填具被告所
    設置之「縣長與民有約」案件申請表，向被告申請協助處理
    相關設備或設施缺失改善，有該案件申請表影本1份在卷可
    佐；且徵之被告所屬工務局於98年3月26日北工使字第
    0980136055號函（以下簡稱工務局98年3月26日函）之說明
    ，可知系爭場所所坐落之社區，經被告水利局詢問台灣自來
    水公司汐止營運所結果，該社區之主要供水管線已設置完妥
    （於瑞士山莊大門前300公尺），可逕向自來水公司申請接
    管，亦有工務局98年3月26日函影本1份在卷足資參照。是原
    告所稱無水可用云云，顯無可取，遑論其身為系爭場所之管
    理權人，自不能免於未依法積極處理之責，殊不能資為何有
    利之證明。另原告主張其曾屢次提出申請，請求被告依公寓
    大廈管理條例第57條第1項及第2項等規定，通知起造人會同
    移交消防設施，均遭被告置之不理一節，迄未見原告提出任
    何證據以實其說，自難信為實在，尚不得據此解免其作為系
    爭場所管理權人之責任。故被告98年3月3日裁處書，以原告
    所管理之系爭場所，其消防安全設備不符規定之項目並未於
    限期內改善完畢為由，課處原告12,000元罰鍰，即非無憑。
  綜上所述，本件被告所為原處分，依首揭法條規定及前開說明
  ，並無違誤，訴願決定予以維持，亦無不合，原告徒執前詞，
  訴請撤銷，為無理由，應予駁回。末以兩造其餘之主張及陳述
  等，因與本件判決結果不生影響，爰不予一一指駁論究；另本
  件依卷內資料，事證已臻明確，故不經言詞辯論為之，均併此
  陳明。
六、據上論結，本件原告之訴為一部不合法、一部無理由，依行
    政訴訟法第236條、第107條第1項第10款、195條第1項後段
    、第98條第1項前段，判決如主文。
中    華    民    國    99    年    3     月    31    日
                    臺北高等行政法院第六庭
                                    法  官  林  育  如
上為正本係照原本作成。
本件以訴訟事件所涉及之法律見解具有原則性者為限，始得於本
判決送達後20日內向本院提出上訴狀並表明上訴理由，如已於本
判決宣示後送達前提起上訴者，應於判決送達後20日內補具上訴
理由（均按他造人數附繕本），且經最高行政法院許可後方得上
訴。
中    華    民    國    99    年    3     月    31    日
                                    書記官  劉  育  伶


司法院資訊處製作；財團法人民間司法改革基金會備份。
